臺灣彰化地方法院刑事判決　　　　　　　 93年度訴字第589號
公　訴　人　臺灣彰化地方法院檢察署檢察官
被　　　告　乙○○
指定辯護人　鄭人傑律師
上列被告因強盜案件，經檢察官提起公訴（92年度偵續字第112
號），本院判決如下：
    主  文
乙○○無罪。
    理  由
一、公訴意旨略以：被告乙○○（綽號小胖）於民國（下同）九
    十二年六月十二日二十時許，騎其所有車號：ＬＡＬ─一○
    九號重型機車返家途中，行經彰化縣伸港鄉○○村路旁，遇
    見其友人薛日星，及證人甲○○、丁○○（均另行判決確定
    ）騎乘車號：ＫＵＥ─七九一號重型機車行經該處，四人乃
    在該處閒聊，後因薛日星另有事先騎車離去，證人丁○○因
    缺錢購毒施用，乃提議強盜他人財物，三人遂共同意圖為自
    己不法之所有，相互謀議強盜他人財物朋分花用，謀定後由
    證人丁○○持薛日星提供之小武士刀一支（經鑑定不符合槍
    炮彈藥刀械管制條例列管要件），插於背後腰際備用，由被
    告騎其所有車號：ＬＡＬ─一○九號重型機車，搭載證人丁○○、甲○○在彰化縣伸港鄉附近地區尋找強盜目標，嗣於
    同日二十時四十分許，行經彰化縣線西鄉○○路一四六號丙○○經營之旭利商行時，證人甲○○提議搶該商行，被告及
    證人丁○○同意後，三人即選定該商行為強盜目標，由被告
    停車在該商行前，並在外把風，機車引擎則未熄火隨時準備
    接應逃逸，證人丁○○、甲○○則持上開小武士刀進入該商
    行，由證人丁○○以刀抵住丙○○頸部，喝令不准動，以此
    強暴之方法至使丙○○不能抗拒，而由證人甲○○搜刮店內
    財物約新臺幣（下同）一萬元後，即由被告騎上開機車搭載
    證人甲○○、丁○○迅速逃離現場，待行至某地址不詳土地
    公廟時，停車稍歇並清點強盜所得朋分贓款後，因證人丁○○毒癮發作，乃由被告載證人丁○○前往彰化縣伸港鄉伸港
    國中附近不詳地址民宅購毒，復返回土地公廟供證人丁○○
    、甲○○施用，後因被告之妻打電話告知其小孩生病，被告
    始行離去，嗣為警循線查獲，因認被告涉犯刑法第三百三十
    條第一項之結夥三人以上、攜帶兇器強盜罪嫌等語。
二、按犯罪事實應依證據認定之，無證據不得認定犯罪事實；不
    能證明被告犯罪者，應諭知無罪之判決，刑事訴訟法第一百
    五十四條第二項、第三百零一條第一項分別定有明文。且犯
    罪事實之證明，必須其證據確係存在且無瑕疵，適合而能就
    犯罪事實為具體之證明，且其證明力已達於通常一般人均無
    所懷疑，而確信為真實之程度，始足當之。倘若證據不存在
    或尚有瑕疵，或與犯罪事實之認定不相當，或其證明力尚未
    達到足以使人確信為真實之程度，而有合理之懷疑存在時，
    尚不能遽謂被告犯罪已經證明。訊據被告乙○○固坦承其於
    上開時、地，騎機車搭載證人甲○○、丁○○至丙○○經營
    之旭利商行，其在機車上在外等候，事後並將證人甲○○、
    丁○○載離旭利商行等情不諱，惟矢口否認有何加重強盜犯
    行，辯稱：其當時下班正要回家，遇到證人甲○○、丁○○
    及薛日星，證人甲○○叫其用機車載他及證人丁○○去和美
    ，經過旭利商行，他們說要去買煙，其遂停下來讓他們進去
    ，所以機車沒有熄火，但是約十分鐘後，他們二人就衝出來
    ，很緊張，要其快走，其就載他們二人離去，其一時之間還
    搞不清楚狀況，後來到一間土地公廟，其一直要走，但是他
    們不讓其離開，證人丁○○又要其載他去伸港國中附近，但
    其不知他去作何事，後來其就以打電話為由先行離去；九十
    二年六月十八日彰化縣警察局和美分局警詢筆錄記載，與其
    當時接受詢問之陳述內容，並不相符；證人丁○○於偵查中
    之證述、證人甲○○於警詢、偵查時之證述均為審判外之陳
    述，無證據能力等語。
三、證據能力部分：
（一）按被告以外之人於偵查中向檢察官所為之陳述，除顯有不
      可信之情況者外，得為證據；被告以外之人於檢察事務官
      、司法警察官或司法警察調查中所為之陳述，與審判中不
      符時，其先前之陳述具有較可信之特別情況，且為證明犯
      罪事實存否所必要者，得為證據，刑事訴訟法第一百五十
      九條之一第二項、第一百五十九條之二分別定有明文。經
      查，證人甲○○、丁○○均於本院審理時結證在卷，並均
      經依法詰問。上開證人於偵查中之陳述，及警詢時之陳述
      與審判中所為不符部分，既均得透過上開詰問權之行使驗
      真，對於被告訴訟防禦權行使並無不利情事，且本院審酌
      一般人對於特定事件中對關於細節之記憶，每每因時日經
      過而日趨模糊，認為上開證人先前之陳述相對於審判中之
      陳述，堪認具有較可信之特別情況，且為證明犯罪事實存
      否所必要，均得為證據。又刑事訴訟法關於證人之訊問，
      採具結制度，其用意在擔保證言之真實性及憑信性，並提
      高證人之責任心及警戒心，使為誠實之陳述，是具結乃證
      言真實性之程序擔保；又刑事訴訟法第一八六條第一項前
      段所規定之具結，係指依法有具結義務之人，履行其具結
      之義務而言，並非所有未令其具結之證人所為之陳述即當
      然無證據能力，證據能力之有無，不能單純以證人是否具
      結為斷；九十二年一月十四日修正通過之刑事訴訟法施行
      前（九十二年九月一日施行），已繫屬於各級法院之案件
      ，其後之訴訟程序，應依修正刑事訴訟法終結之，但修正
      刑事訴訟法施行前已依法定程序進行之訴訟程序，其效力
      不受影響，刑事訴訟法施行法第七條之三定有明文。而證
      人應命具結，但與本案有共犯之關係者，不得令其具結，
      修正前刑事訴訟法第一八六條第三款亦定有明文。查本案
      共犯即證人甲○○、丁○○於偵查中經檢察官訊問時，雖
      均未具結，然其與被告間依照本案被訴事實，有共犯之關
      係，依當時規定無庸具結。是證人甲○○、丁○○於刑事
      訴訟法修正前於偵查中所為之陳述，應並不因其未具結而
      無證據能力。從而，被告辯稱：證人丁○○於偵查中之證
      述、證人甲○○於警詢、偵查時之證述均為審判外之陳述
      ，無證據能力乙節，核屬無據。
（二）按被告之自白，非出於強暴、脅迫、利誘、詐欺、疲勞訊
      問、違法羈押或其他不正之方法，且與事實相符者，得為
      證據，刑事訴訟法第一百五十六條第一項定有明文。九十
      二年六月十八日彰化縣警察局和美分局警詢筆錄固記載被
      告自承：（問：你是否有涉及參與九十二年六月十二日二
      十時四十分在線西鄉○○路一四六號旭利商行強盜被害人
      丙○○財物？）「我有參與此案」、「我於九十二年六月
      十二日二十時左右，薛日星騎機車載丁○○、甲○○，行
      經伸港鄉○○村○○路上碰到我，然後我們四人聊天五分
      鐘左右，薛日星此時有事先走，於是丁○○就叫我載他與
      甲○○，此時我看到丁○○背部腰際插有刀械」、「丁○○叫我騎機車往線西方向行駛，在途中丁○○與甲○○就
      在我機車上討論要搶劫，但是沒有決定要哪一家，後來行
      經線西鄉○○村○○路一四六號旭利商行，丁○○就叫我
      停車說要買香菸，此時我就知道要搶這一家，當我停下機
      車時，由丁○○與甲○○進去該商店搶劫，但如何搶法我
      是在外面把風及接應未進去，所以我不知道他們如何搶法
      ，約過了五、六分鐘左右，他們倆搶劫完畢出來，丁○○
      就叫我騎機車快跑，我就載他們往伸港鄉方向逃逸，逃了
      約十分鐘左右到了伸港鄉某一間土地公廟，丁○○就叫我
      休息，休息一下子，丁○○就叫我載他到伸港鄉新港國小
      ，而甲○○留在土地公廟，丁○○到新港國小就叫我在路
      旁等他，他就進去一家民宅，約過了五分鐘左右，他出來
      就再叫我騎機車到土地公廟與甲○○會合」、「因我只看
      到丁○○右手拿一把刀，放在腰際，左手放入夾克口袋，
      先出來，接續甲○○也出來，因我沒有進去，且急忙逃離
      現場，所以我沒有問他們搶得何財物。我第二次送丁○○
      回土地公廟他下車時時，他有拿二千元給我，說這是你的
      份，但我沒有拿就走了」、「我是看到丁○○背部腰際插
      有刀械，但我不知道是何種刀械。我們在路上行走是丁○○及甲○○要找作案目標，我是提供交通工具載他們」等
      語（見臺灣彰化地方法院檢察署九十二年度偵字第五一五
      三號偵查卷宗第十頁至第十三頁）。然本院於九十三年十
      一月二十四日審判期日勘驗上開警詢筆錄錄音帶內容時，
      勘驗結果發現錄音帶內容確有如被告所辯，筆錄記載與其
      當時接受詢問之陳述內容，並不相符之情況，例如：錄音
      內容係呈現：（問：你有沒有去？）「有去旭利商行」、
      「有去」，而警詢筆錄竟記載：（問：你是否有涉及參與
      九十二年六月十二日二十時四十分在線西鄉○○路一四六
      號旭利商行強盜被害人丙○○財物？）「我有參與此案」
      。且上開警詢筆錄其餘記載內容，均係詢問人於詢問後，
      再問被告是否如此，被告說是，詢問人並導以被告作答等
      情，亦經本院勘驗明確（見本院卷第七十七頁），足認上
      開警詢筆錄，或係記載與被告實際應答情形不符，或係由
      詢問人順勢誘導被告作答，並加入自己意見殆無疑問。本
      院另審酌該次警詢筆錄於偵訊筆錄欄上記載係第二次筆錄
      ，詢問人即彰化縣警察局和美分局第三組巡官證人黃文輝
      於本院亦證稱：「彰化縣警察局和美分局伸港分駐所曾製
      作第一次筆錄」等語（見本院卷第七十六頁），然本院遍
      查全卷卻發現該伸港分駐所製作之第一次筆錄，並未一併
      函送臺灣彰化地方法院檢察署，且該份筆錄迄今下落不明
      ，其中原因如何，實足啟人疑竇，本院根據上開情形綜合
      判斷，認為被告上開自白，堪認係出於不正之方法所得，
      揆諸上開說明，應不得作為證據，先此敘明。
四、被告於警詢時上開自白，不得作為證據，既如前述。本案係
    由證人丁○○、甲○○持上開刀械進入旭利商行行搶，被告
    僅騎機車搭載證人丁○○、甲○○至旭利商行，留待機車上
    在外等候，事後將證人丁○○、甲○○載離旭利商行，並未
    實施強盜罪之構成要件行為，除經起訴書記載明確外，並迭
    經證人甲○○、丁○○證述明確，此部分事實要堪認定。按
    以自己共同犯罪之意思，參與實施犯罪構成要件以外之行為
    ，或以自己共同犯罪之意思，事先同謀，而由其中一部份人
    實施犯罪之行為者，依司法院大法官會議釋字第一百零九號
    解釋，固應認為共同正犯。然被告於九十二年六月十二日二
    十時許，在彰化縣伸港鄉○○村路旁，與證人甲○○、丁○○閒聊時，或嗣後騎機車搭載證人甲○○、丁○○至旭利商
    行之過程中，究竟有無討論行搶過程？究竟有無以自己共同
    犯罪之意思，事先同謀行搶？此等被告確實參與共同犯罪謀
    議之事實，均應以證據證明之，無證據即不得認定被告與證
    人甲○○、丁○○間有強盜之犯意聯絡，而任意推定被告犯
    罪。
五、按實施刑事訴訟程序之公務員，就該管案件，應於被告有利
    及不利之情形，一律注意，刑事訴訟法第二條第一項定有明
    文。經查，證人甲○○於警詢時固證稱：「九十二年六月十
　　二日二十時許，薛日星騎機車載丁○○和我行經泉州村時碰
  　到乙○○，然後四人一起聊天，約五分鐘後，丁○○就將武
    士刀藏於身上準備作案用，當時乙○○也有看到該把武士刀
    。後來由乙○○騎機車載丁○○和我，薛日星自行離開，我
    們無目標繞行，不久我就發現旭利商行內只有一名年紀很大
    之男子顧店而已，所以我就提議向該商店行搶，於是由乙○○在外等候，我與丁○○進入，由丁○○持預藏之武士刀架
    住被害人脖子，喝令被害人不要動和出聲，我則將櫃子抽屜
    內之錢財全部拿走，兩人再坐上乙○○的機車沿著小路逃走
    ，不久到了一間土地公廟，丁○○叫我在該處等，乙○○則
    載丁○○外出購買毒品，十分鐘後他們拿毒品回來，我與丁○○在土地公廟旁吸毒，乙○○則先行離去」等語（見上開
    偵查卷宗第十七頁）。然本院審酌證人甲○○於偵查中另證
    稱：（問：六月十二日在線西鄉那件與何人去？）「與丁○○去，我決定要搶那一家，我們就進去搶，乙○○離三、四
    公尺，我下車說要去買東西，我搶完出來，只說騎快一點」
    （見上開偵查卷宗第二十九頁、第三十頁）；（問：這一件
    由何人共犯？）「我和丁○○，小胖在外面，小胖不知道我
    們去搶（見上開偵查卷宗第七十五頁）；「我們沒告訴小胖
    我們去搶東西，搶完上車時，我們只說走」（見上開偵查卷
    宗第五十頁）等語，與其警詢時所證情節，大相逕庭，其警
    詢時證述是否與事實相符，已顯有可疑。另參以證人甲○○
    上開於警詢時所證，並未證述其於九十二年六月十二日二十
    時許，在彰化縣伸港鄉○○村路旁與證人丁○○、被告閒聊
    時，曾討論行搶過程；依其警詢時所稱：其在機車上提議向
    旭利商行行搶，由被告在外等候乙節，對於被告在機車行駛
    中，有風速及引擎噪音影響聽覺的情況下，是否確實聽聞上
    情，並同意參與行搶？是否以自己共同犯罪之意思，事前同
    謀，而在外等候？此等被告參與共同犯罪謀議之必要之點，
    證述情節並不明確。再衡之證人甲○○於本院審理時經具結
    後明確證稱：（問：你們在搶之前有無跟乙○○說要搶？）
    「沒有」、（問：你跟丁○○提議行搶後，丁○○有無告訴
    乙○○要行搶？）「沒有，只有我們兩個知道」等情（分別
    見本院卷第一四八頁、第一五０頁），認為證人甲○○上開
    警詢時證述，對於被告是否曾謀議共同行搶乙節，仍有相當
    之合理懷疑存在，並不足憑此證明被告曾謀議共同行搶。
六、證人丁○○於偵查時固證稱：「我有與甲○○和小胖去搶旭
    利商店，我提議要搶，甲○○知道此事，小胖我有跟他說要
    去搶東西。小胖事先不知道我要搶，我叫他載我去線西，我
    決定要搶哪一家，就叫小胖停車，說我要下去買東西，我拿
    刀和甲○○進去搶，甲○○負責搜東西，出來後，機車一直
    騎到田地那邊，停下來數錢，錢拿去買毒品，事後我錢有分
    給小胖，小胖應知道錢是我搶來的。我們搶時，小胖在外（
    有一段距離）等我們」等語（見上開偵查卷宗第四十六頁）
    。姑先不論證人丁○○上開證述內容，對於被告是否知悉行
    搶事宜，證述情節已有前後矛盾。本院於九十四年十月十八
    日審判期日勘驗上開訊問筆錄錄音帶內容時，勘驗結果發現
    ：證人丁○○係先回答：「被告並不知情」，後來檢察官接
    著問證人丁○○，其係如何告訴被告，證人丁○○回答：「
    我有跟小胖說要去搶東西」，檢察官接著質疑問：你真有跟
    被告這樣講，證人丁○○始回答：「應該有」（見本院卷第
    一五五頁）。足認證人丁○○受訊問當時，對於被告是否知
    悉行搶事宜的回答，係在其自己亦不能確定的情況下，任意
    推測而為，是其上開所述，自不足據為被告不利之認定。本
    院審酌證人丁○○於偵查中另證稱：「他（指被告）不知情
    ，我當時把刀子藏在後面，他不知道，我叫他載我到線西，
    沒有說特定地點，我在車上就戴口罩了」、「下車後要去搶
    時，我沒有吩咐乙○○不要熄火」、（問：乙○○何時知道
    你們去搶旭利商行？）「警察捉到我們之後。我們搶完在店
    裡，我就把刀子插在背後用衣服蓋住，我那時口罩還是戴著
    ，搶到的錢放在甲○○的口袋」等語（見上開偵查卷宗第六
    十三頁）；於本院審理結證稱：（問：聊天時有無談到要搶
    劫？）「沒有」、（問：你們進去旭利商行搶劫此事乙○○
    知否？）「不知道」等語（分別見本院卷第一五一頁、第一
    五二頁），均與證人甲○○上開於偵查中、本院審理時之證
    述，及被告所辯情節，互核大致相符，認為被告所辯其未與
    證人甲○○、丁○○共同謀議行搶，對於行搶事宜，其事前
    並不知情，尚堪採信。
七、按於正犯之犯罪無共同之認識，或於正犯犯罪已經完成而僅
    只事後加工者，即不能謂有共犯之關係；從犯因幫助正犯而
    成立，茍正犯之犯罪行為終了，即無由成立從犯；刑法上之
    從犯，以在他人實施犯罪行為前或實施中，予以助力，為構
    成要件。若於他人犯罪完成後為之幫助，除法律別有處罰規
    定，應依其規定論處罪刑外，尚難以從犯之例相繩，最高法
    院十八年上字第二八七號、二十二年上字第九九六號、二十
    八年上字第一一五六號分別著有判例，可資參照。被告於偵
    查中雖自承：「我向證人丁○○借五百元」、（問：你知道
    那是搶來的錢？）「他出來我就知道他是進去強盜，他搶到
    的錢都放甲○○那邊」等語（見上開偵查卷宗第五十八頁）
    。然本案不能證明被告曾與證人甲○○、丁○○共同謀議行
    搶，對於行搶事宜，應認其事前並不知情，既如前述。則被
    告縱於證人甲○○、丁○○行搶旭利商行得手後，依該二人
    逃出旭利商行時之客觀情狀，得知該二人強盜事宜，卻仍騎
    機車將證人甲○○、丁○○載離現場，行為可議，惟仍僅只
    係犯罪完成後為之幫助，並非刑法處罰之幫助行為。而本案
    關於被告是否於事後分得贓款五百元，而另涉收受贓物犯行
    ，此部分既未經起訴，本院無從審理；至於起訴書犯罪事實
    欄末載：被告載證人丁○○前往彰化縣伸港鄉伸港國中附近
    不詳地址民宅購毒，復返回土地公廟供證人丁○○、甲○○
    施用乙節，本案亦查無積極證據，證明被告持有或轉讓毒品
    ，而另涉違反毒品危害防制條例罪嫌，應認僅係關於朋分贓
    款情形之描述，以上均宜由檢察官另行處理，併此指明。
八、綜上，本案依公訴人所舉證據，不足證明被告與證人甲○○
    、丁○○共同謀議行搶旭利商行，從而其被訴刑法第三百三
    十條第一項之加重強盜罪嫌，其犯罪應屬不能證明，此外復
    查無其他積極證據，證明被告犯罪，依法即應諭知無罪之判
    決。
據上論斷，應依刑事訴訟法第三百零一條第一項，判決如主文。
中　　華　　民　　國　　94　　年　　10　　月　　31　　日
                  刑事第三庭    審判長法官   李進清
                                      法官   紀佳良
                                      法官   王昌鑫
以上正本證明與原本無異。
如不服本判決，應於判決送達後十日內向本院提出上訴狀 (須附
繕本 )。
告訴人或被害人對於判決如有不服具備理由請求檢察官上訴者，
其上訴期間之計算係以檢察官收受判決正本之日期為準。
中　　華　　民　　國　　94　　年　　10　　月　　31　　日
                                    書記官   陳文俊
